臺灣臺南地方法院民事判決
110年度訴字第266號
原      告  杜聰傑  
訴訟代理人  徐秀燕  
被      告  籃桂蘭  

兼上一人  
參  加  人  楊福添  

被      告  張順枝  
訴訟代理人  張志明  
被      告  張峯源  

            張盛發  
            杜俊緯  
            詹邵棻  

上列當事人間請求分割共有物事件，經本院於民國110年8月12日
言詞辯論終結，判決如下：
    主  文
兩造共有坐落臺南市○○區○○段000地號、面積1,610平方公尺土地
，應分割為如附圖即臺南市歸仁地政事務所複丈日期民國110年4
月12日土地複丈成果圖所示編號Ａ部分、面積59平方公尺土地分
歸被告張峯源取得；編號Ｂ部分、面積59平方公尺土地分歸被告
張盛發；編號Ｃ部分、面積235平方公尺土地分歸被告張順枝取得
；編號Ｄ部分、面積363平方公尺土地分歸被告楊福添取得；編號
Ｅ部分、面積384平方公尺土地分歸被告籃桂蘭；編號Ｆ部分、面
積176平方公尺土地分歸被告詹邵棻；編號Ｇ部分、面積258平方
公尺土地分歸原告及被告杜俊緯共同取得，並按原應有部分比例
保持共有；編號Ｈ部分、面積76平方公尺土地分歸兩造共同取得
，並按原應有部分比例保持共有。
訴訟費用新臺幣18,772元由兩造按附表所示應有部分比例負擔。
參加訴訟費用新臺幣1,000元由參加人負擔。 
　　　事實及理由
一、程序方面：
  ㈠按不變更訴訟標的，而補充或更正事實上或法律上之陳述者
    ，非為訴之變更或追加，民事訴訟法第256條定有明文。本
    件原告起訴時原聲明：兩造共有坐落臺南市○○區○○段000地
    號、面積1,610平方公尺土地(下稱系爭土地)應分割由各共
    有人取得如起訴狀附圖一所示，其分割方法為附圖一編號Ａ
    由張峯源取得、編號Ｂ由張盛發取得、編號Ｃ由張順枝取得、
    編號Ｄ由楊福添取得、編號Ｅ由籃桂蘭取得、編號Ｆ由詹邵棻
    取得、編號Ｇ由杜俊緯取得、編號Ｈ由原告取得。嗣於本院審
    理中依臺南市歸仁地政事務所民國110年5月14日所測量字第
    1100044488號函附土地複丈成果圖（下稱附圖）更正分割方
    法，並聲明如後述（見本院卷第372頁）。經核原告並未變
    更訴訟標的，僅更正事實上之陳述，非為訴之變更，依前開
    規定，應予准許。
  ㈡被告張峯源、張盛發經合法通知，均無正當理由未於最後言
    詞辯論期日到場，核無民事訴訟法第386條各款所列情形，
    爰依原告聲請，由其一造辯論而為判決。
  ㈢按當事人得於訴訟係屬中，將訴訟告知因自己敗訴而有法律
    上利害關係之第三人。就兩造之訴訟有法律上利害關係之第
    三人，為輔助一造起見，於該訴訟繫屬中，得為參加，民事
    訴訟法第65條第1項、第58條第1項分別定有明文。該規定所
    稱「有法律上利害關係之第三人」，係指第三人在私法或公
    法上之法律關係或權利義務，將因其所輔助之當事人受敗訴
    判決有致其直接或間接影響之不利益，倘該當事人獲勝訴判
    決，即可免受不利益之情形而言，且不問其敗訴判決之內容
    為主文之諭示或理由之判斷，祇需其有致該第三人受不利益
    之影響者，均應認其有輔助參加訴訟之利益而涵攝在內，以
    避免裁判歧異及紛爭擴大或顯在化（最高法院99年度台抗字
    第191號裁定意旨參照）。查，被告籃桂蘭於109年間以其所
    有系爭土地應有部分4分之1設定擔保債權總金額新臺幣(下
    同)420萬元普通抵押權予被告楊福添，有系爭土地登記謄本
    可參(見本院卷第65頁)，被告楊福添於110年4月26日具狀聲
    明參加訴訟(見本院卷第213頁)，依上開規定，爰列被告楊
    福添為被告籃桂蘭之參加人。
二、原告起訴主張：兩造共有系爭土地，應有部分如附表所示，
    系爭土地並無法律上及使用目的上不能分割之情形，共有人
    間亦無因物之使用目的不能分割或契約訂有不分割之約定，
    惟兩造無法達成分割之協議。系爭土地有一部分已鋪設柏油
    路供道路使用，另有未辦保存登記建物3間房屋坐落其上，
    門牌號碼分別為臺南市○○區○○○街00號、20號、30號。分割
    後願與被告杜俊緯保持共有，爰依民法第823條第1項、第82
    4條第2項之規定，請求依附圖所示方案判決分割等語。並聲
    明：如主文第1項所示。
三、被告則以：　　
　㈠被告張峯源、張盛發未於言詞辯論期日到庭，亦未提出書狀
    作何聲明或陳述。
　㈡被告杜俊緯：我與詹邵棻共有門牌號碼臺南市○○區○○○街00號
    房屋事實上處分權。分割後願與原告保持共有，且同意原告
    所提分割方案等語。
　㈢被告詹邵棻：我與杜俊緯共有門牌號碼臺南市○○區○○○街00號
    房屋事實上處分權，該屋目前為空屋。同意原告所提分割方
    案等語。
　㈣被告兼參加人楊福添：門牌號碼臺南市○○區○○○街00號房屋目
    前由我母親居住使用，同意原告所提分割方案；另門牌號碼
    臺南市○○區○○○街00號房屋目前由被告張順枝居住使用等語
    。
　㈤被告籃桂蘭：同意原告所提分割方案等語。
　㈥被告張順枝：同意原告所提分割方案等語。
四、本院判斷之理由：　　
  ㈠按各共有人，除法令另有規定外，得隨時請求分割共有物，
    但因物之使用目的不能分割或契約訂有不分割之期限者，不
    在此限；共有物之分割，依共有人協議之方法行之；分割之
    方法不能協議決定，或於協議決定後因消滅時效完成經共有
    人拒絕履行者，法院得因任何共有人之請求，命為以原物分
    配於各共有人，民法第823條第1項、第824條第1項、第2項
    第1款前段分別定有明文。查，系爭土地為兩造所共有，面
    積為1,610平方公尺，使用分區為鄉村區、使用地類別為乙
    種建築用地，兩造應有部分如附表所示，此有系爭土地之土
    地登記查詢資料及臺南市關廟區公所110年2月25日南關所建
    字第1100130974號函在卷可查（見本院卷第63-65、73頁）
    ，原告提起本件分割共有物訴訟時，系爭土地並無不能分割
    之情事，亦無因物之使用目的不能分割之情形，且兩造未定
    有不分割之約定，惟前經調解，被告張順枝、張峯源、張盛
    發均未出席調解，原告與其餘被告就分割之方法不能為一致
    之協議，此有本院臺南簡易庭調解筆錄在卷可按(見本院臺
    南簡易庭109年度南司調字第521號卷第113-115頁)，揆諸前
    開規定，原告訴請裁判分割系爭土地，自屬有據。
  ㈡次按請求分割共有物之訴，應由法院依民法第824條命為適當
    之分配，不受任何共有人主張之拘束(最高法院102年度台上
    字第1774號判決意旨參照)。而以原物為分配時，因共有人
    之利益或其他必要情形，得就共有物之一部分仍維持共有，
    亦為民法第824條第4項所明定，該項共有，應包括由原共有
    人全體或部分共有人維持共有之2種情形，此觀立法理由至
    明。再按分割共有物，以消滅共有關係為目的，法院裁判分
    割共有土地時，除因該土地內部分土地之使用目的不能分割
    （如為道路）或部分共有人仍願維持其共有關係，應就該部
    分土地不予分割或准該部分共有人成立新共有關係外，應將
    土地分配於各共有人單獨所有；右法院定共有物分割之方法
    ，固可由法院自由裁量，但亦須其方法適當者為限。法院裁
    判分割共有物，須斟酌各共有人之利害關係、使用情形、共
    有物之性質及價值、經濟效用，符合公平經濟原則，其分割
    方法始得謂為適當(最高法院109年度台上字第272號 、110
    年度台上字第1641號判決意旨參照)。故法院為裁判分割前
    ，應顧及公平、當事人之聲明、應有部分之比例與實際是否
    相當、共有物之客觀情狀、性質、價格與經濟價值、共有利
    益、各共有人之主觀因素與使用現狀、利害關係等因素而為
    綜合判斷。
  ㈢系爭土地西側有部分作為臺南市關廟區下湖二街(路寬約4米)
    使用、南側有部分作為臺南市關廟區下湖二街16巷(路寬約3
    米）使用，自北而南依序有未保存登記建物即門牌號碼臺南
    市○○區○○○街00號、20號、18號房屋。其中①30號房屋（位於
    附圖所示編號甲）有二間平房，一間為磚造蓋瓦平房，另一
    間為石綿瓦木造平房，現無人居住使用，占用系爭土地如附
    圖所示編號Ｇ部分(面積125平方公尺)及Ｆ部分(面積169平方
    公尺)。②20號房屋（位於如附圖所示編號乙）為磚造蓋瓦平
    房，占用系爭土地如附圖所示編號Ｅ部分(面積3平方公尺)及
    Ｄ部分(面積156平方公尺)。③18號房屋（位於如附圖所示編
    號丙）前方為磚造蓋瓦平房，後方為二層鐵皮平房，一樓有
    一部分為磚造，另一部分為鐵皮，二樓全部為鐵皮，現做為
    製麵使用，占用系爭土地如附圖所示編號Ｄ部分(面積22平方
    公尺)、Ｃ部分(面積205平方公尺)、Ｂ部分(面積47平方公尺)
    、Ａ部分(面積33平方公尺)。另如附圖所示編號Ｅ部分現為空
    地等情，業經本院會同原告、被告楊福添、被告杜俊緯、被
    告詹邵棻、被告籃桂蘭及歸仁地政事務所到場勘測屬實，製
    有勘驗筆錄、現場簡圖及照片在卷可參（見本院卷第179-19
    9頁)，並有歸仁地政事務所提供彩色航空套繪圖可按（見本
    院卷第201頁)。又原告主張分割方案，業據本院囑託地政機
    關測量在案，並有附圖即臺南市歸仁地政事務所複丈日期11
    0年4月12日土地複丈成果圖在卷足考（見本院卷第223頁）
    。依附圖所示之分割方案，各共有人取得形狀大致方正、面
    積亦與應有部分比例相符之土地，且考量
　　被告杜俊緯與詹邵棻為門牌號碼臺南市○○區○○○街00號房屋
    事實上處分權人，被告楊福添為門牌號碼臺南市○○區○○○街0
    0號房屋事實上處分權人，被告張順枝為門牌號碼臺南市○○
    區○○○街00號房屋事實上處分權人，分割方案亦大致符合地
    上物占用現況，且就南側土地原已供通行之巷道（下湖二街
    16巷），由全體共有人兩造共同取得，並按原應有部分比例
    保持共有，各筆土地均有道路對外通行，且合於到庭共有人
    之意願，兼衡依原告及被告杜俊緯陳明其等於分割後願就分
    得之土地維持共有(見本院卷第121頁)。是本院審酌系爭土
    地之地形、面積、兩造應有部分比例所占之面積、分割後之
    經濟效益與其等各自之意願、各人分得部分尚稱方正完整，
    並兼顧各共有人分得部分可充分利用等一切情狀，認如附圖
    所示方案分割，符合系爭土地分割之整體效益及共有人全體
    之利益，應屬妥適公允之分割方法。
  ㈣再按共有人自共有物分割之效力發生時起，取得分得部分之
    所有權；應有部分有抵押權或質權者，其權利不因共有物之
    分割而受影響。但有下列情形之一者，其權利移存於抵押人
    或出質人所分得之部分：權利人同意分割。權利人已參加
    共有物分割訴訟。權利人經共有人告知訴訟而未參加，民
    法第824條之1第1、2項規定甚明。是關於抵押權移存於抵押
    人所分得部分，祇要符合民法第824條之1第2項但書各款規
    定，應屬法律規定之法定效果，無庸當事人為任何聲明，縱
    有聲明，法院亦無庸於判決主文內諭知，僅於判決理由中說
    明已足。查，被告籃桂蘭於109年5月26日以其所有系爭土地
    應有部分4分之1設定登記擔保債權總金額420萬元普通抵押
    權予被告楊福添，此有系爭土地查詢資料在卷可考(見本院
    卷第65頁)，且抵押權人楊福添已到庭表明同意原告主張的
    分割方案分割等語(見本院卷第372頁)，是依上開說明，抵
    押權人楊福添於系爭土地分割後，其抵押權自應轉載於抵押
    義務人即被告籃桂蘭所分得如附圖所示編號Ｅ之土地上，併
    此敘明。
五、綜上所述，系爭土地依其使用目的並非不能分割，共有人間
    亦無不能分割之約定，然迄今未能協議分割，原告本於共有
    人之地位，提起本件訴訟訴請裁判分割，即屬正當。本院審
    酌系爭土地之現有使用狀況、位置、兩造分割之利益及意願
    等一切情狀後，認將系爭土地依附圖所示之方案予以分割，
    應較符合土地分割之經濟效用及共有人全體之利益，堪屬適
    當、公允之分割方案，爰判決分割如主文第1項所示。
六、末按因共有物分割、經界或其他性質上類似之事件涉訟，由
    敗訴當事人負擔訴訟費用顯失公平者，法院得酌量情形，命
    勝訴之當事人負擔其一部，民事訴訟法第80條之1定有明文
    。查分割共有物事件本質上並無訟爭性，乃由法院斟酌何種
    分割方案較能增進共有物之經濟效益而為裁定，本件系爭土
    地分割方法係本院考量全體共有人利益，認以附圖所示之分
    割方案予以分割，應屬適當，可見兩造均同受其利，若全由
    被告負擔訴訟費用則顯失公平，爰依前揭規定，就訴訟費用
    18,772元(即第一審裁判費8,372元、測量費10,400元)命由
    兩造依主文第2項所示比例負擔。
七、據上論結，原告之訴有理由，判決如主文。　　
中　　華　　民　　國　　110 　年　　8 　　月　　31　　日
                  民事第一庭    法  官  張桂美
以上正本證明與原本無異。
如不服本判決，應於判決送達後20日內，向本院提出上訴狀並表
明上訴理由，如於本判決宣示後送達前提起上訴者，應於判決送
達後20日內補提上訴理由書（須附繕本）。
如委任律師提起上訴者，應一併繳納上訴審裁判費。
中　　華　　民　　國　　110 　年　　8 　　月　　31　　日
                                書記官 薛雅云　　　　　　　　　
附表：   土地：臺南市○○區○○段000地號 面積：1,610平方公尺 使用分區：鄉村區 使用地類別：乙種建築用地   編號 共有人 權利範圍(即應負擔之訴訟費用比例) 1 楊福添 1660分之393 2 張順枝 1660分之254 3 張峯源 3320分之127 4 張盛發 3320分之127 5 杜俊緯 3320分之382 6 詹邵棻 3320分之382 7 籃桂蘭 4分之1 8 杜聰傑 1660分之89